【裁判字號】    99,台上,3782
【裁判日期】    990617
【裁判案由】    常業重利
【裁判全文】
最高法院刑事判決            九十九年度台上字第三七八二號
上  訴  人  甲○○
            乙○○
共      同
選任辯護人  羅翠慧律師
            李姝律師
上列上訴人等因常業重利案件，不服台灣高等法院中華民國九十
七年一月十八日第二審判決（九十六年度上訴字第一三一九號，
起訴案號：台灣桃園地方法院檢察署九十五年度偵字第一三四０
０號），提起上訴，本院判決如下：
    主  文
原判決關於甲○○、乙○○部分撤銷，發回台灣高等法院。
    理  由
本件原判決認定上訴人甲○○、乙○○與周子貴、翁佳葦、楊明
元、張金華、陳明松（此五人關於常業重利罪部分均已判刑確定
）明知「林先生」係專以放款向借款人收取重利、暴利討債之地
下錢莊，且規模龐大，詎周子貴於民國九十四年年初、翁佳葦於
九十四年二、三月間、楊明元於九十四年八月間、乙○○於九十
四年九月間、甲○○於九十五年一月間、張金華於九十五年三月
間、陳明松於九十五年六月初某日先後加入「林先生」地下錢莊
，而與鄭金城（檢察官另行偵辦中）、「季國華」及其他姓名年
籍不詳、人數不明之成年男子共同經營。彼此間基於乘借款人需
款孔急貸以金錢收取與原本顯不相當重利並以之為常業、恐嚇之
概括犯意及妨害自由之犯意聯絡，由周子貴、翁佳葦、楊明元、
乙○○、陳明松及其他姓名年籍不詳之成員負責對借款人放款、
電話催收及恐嚇、住處潑漆，甲○○負責放款，張金華負責記帳
，認有必要時，則由不詳成員負責強押借款人迫令還錢，翁佳葦
及乙○○則提供帳戶供借款人匯息還款。彼等並在中國時報、聯
合報、自由時報刊登林先生借款及聯絡電話0000000000號之借款
廣告以招攬客戶。對借款人放款之利息則以每十日為一期，每期
每新台幣（下同）一萬元收取一千五百元至二千五百元間不等之
利息，如有逾期，每日罰款一千元。借款人所繳利息及清償原本
，則分別匯入「林先生」地下錢莊成員所指定之乙○○、翁佳葦
之中華（現改名為台灣）郵政公司內湖郵局台北一五四支局帳戶
號碼00000000000000號帳戶（乙○○）、中國信託商業銀行雙和
分行帳戶號碼000000000000號帳戶（翁佳葦）、郵局0000000000
0000號（翁佳葦）。自原判決附表一（下稱附表一）所示之時間
連續對附表一所示之借款人收取與原本顯不相當之重利。為獲取
高額利息，若借款人未依限繳息者，則由錢莊成員周子貴、翁佳
葦、楊明元、乙○○、甲○○、張金華、陳明松或錢莊其他成員
，於原判決附表二（下稱附表二）所示之時間以電話恐嚇附表二
所示之借款人，使借款人心生畏懼，以迫其繳息或清償。因原判
決附表三（下稱附表三）之借款人經電話恐嚇無效未繳款，周子
貴、翁佳葦、楊明元、乙○○、甲○○、張金華、陳明松及其他
「林先生」地下錢莊成員，即承前揭恐嚇之概括犯意，於附表三
所示之時、地，由周子貴、翁佳葦、乙○○、陳明松對借款人住
處潑油漆洩憤，並使借款人心生畏懼。另因借款人丁○○於九十
四年十二月間未依約繳息，周子貴、翁佳葦、楊明元、乙○○及
其他「林先生」地下錢莊成員亦基於共同犯意之聯絡，由錢莊成
員「季國華」及姓名年籍不詳成員共二人於九十四年十二月六日
晚間約九時許，以電話聯絡丁○○將其約至所服務位於桃園縣中
壢工業區萬泰科技公司門外，再由「季國華」及另一姓名年籍不
詳之成員將丁○○強押上車牌號碼不詳之黑色自用小客車後，帶
往台北縣土城市某處汽車賓館內，迫令其還款。嗣丁○○聯絡友
人吳美慧湊足現金六萬元，並至約定地點交款後，丁○○方於隔
日獲釋，以此方式私行拘禁丁○○，妨害其行動自由之犯行，因
而維持第一審依修正前刑法之連續犯及牽連犯規定從一重論處甲
○○、乙○○共同犯常業重利罪刑（主刑分別為有期徒刑二年十
月、三年），駁回甲○○、乙○○在第二審之上訴，固非無見。
惟查：(一)、被告以外之人於審判外之言詞或書面陳述（即傳聞證
據），依刑事訴訟法第一百五十九條第一項規定，原則上並無證
據能力，僅在法律有特別規定時，亦即符合同法第一百五十九條
之一至第一百五十九條之五所規定之情形時，始例外賦予其證據
能力。故法院若欲採用被告以外之人於審判外之陳述作為證據者
，必須於判決內說明其憑以認定該項審判外陳述如何具有傳聞法
則例外情形之理由，否則即有判決理由不備之違法。原判決採用
被告以外之人即證人劉文玲、劉宗樺、丁○○、劉慧玲、林秀家
、黃勝霖、王允平、王允英、丙○○、江怡慧、謝俊丰、李桂臻
、盧誠善、黃國財、李仁德、許台明、劉梅芬等人於警詢中之證
詞作為證據（見原判決第八頁至第十七頁理由壹二(二)之1.至15.）
，自應於判決內說明其憑以認定該等審判外陳述如何具有證據能
力之理由。然原判決均未說明其憑以認定各該證詞如何具有證據
能力之理由，顯有判決理由不備之違法。(二)、科刑之判決書，須
將法院依職權認定之犯罪事實，詳記於事實欄，然後於理由內逐
一說明其憑以認定之證據，使事實與理由兩相一致，始稱適法；
倘若理由說明與事實記載或卷內證據資料不相符合，即屬判決理
由矛盾，其判決當然為違背法令。原判決事實欄記載：周子貴、
翁佳葦、楊明元、乙○○、甲○○、張金華、陳明松「先後加入
『林先生』地下錢莊，而與鄭金城、『季國華』及其他姓名年籍
不詳、人數不明之成年男子共同經營。彼此間基於乘借款人需款
孔急貸以金錢收取與原本顯不相當重利並以之為常業……之概括
犯意及『妨害自由』之犯意聯絡，……」等情（見原判決第三頁
第三行至第十行），似認甲○○、乙○○、周子貴、翁佳葦、楊
明元、張金華、陳明松、鄭金城、季國華等九人與其他姓名年籍
不詳、人數不明之成年男子共同經營「林先生」地下錢莊，且彼
等間基於「妨害自由」之犯意聯絡為本件之犯罪行為。然理由欄
卻僅記載：九十四年十二月六日強押丁○○至汽車賓館部分，僅
有乙○○與周子貴、翁佳葦、楊明元等四人，另觸犯行為時刑法
第三百零二條第一項之私行拘禁罪等語（見原判決第二十六頁第
二十三行至第二十五行）。且又於理由欄載明：「被告甲○○、
張金華、陳明松所犯上開常業重利、恐嚇、毀損三罪」等語（見
原判決第二十七頁第十五、十六行），似認甲○○、張金華、陳
明松等三人並未參與強押丁○○至汽車賓館之妨害自由犯行。則
上開理由之說明與事實欄之記載不盡相符，自有判決理由矛盾之
違法。(三)、原判決所引據為事實一部之附表一關於各被害人遭重
利之共犯分別列載：(1)編號１、２、４、５、９、10、12至15所
示關於借款人劉文玲、劉宗樺、黃國財、劉慧玲、李仁德、許台
明、謝俊丰、李桂臻、劉梅芬、盧誠善部分：共犯均為乙○○、
甲○○、周子貴、翁佳葦、楊明元、張金華、陳明松等七人與姓
名年籍不詳之成員；(2)編號３所示關於借款人丁○○部分：共犯
為乙○○、周子貴、楊明元等三人與姓名年籍不詳之成員；(3)編
號６、８所示關於借款人林秀家、王允平部分：共犯均為乙○○
、周子貴、翁佳葦、楊明元等四人與姓名年籍不詳之成員；(4)編
號７所示關於借款人黃勝霖部分：共犯為乙○○、甲○○、周子
貴、翁佳葦、楊明元等五人與姓名年籍不詳之成員；(5)編號11所
示關於借款人徐上明部分：共犯為乙○○、甲○○、周子貴、翁
佳葦、楊明元、張金華等六人與姓名年籍不詳之成員等情（見原
判決第三十八頁至第四十一頁之附表一「借款人」欄及「共犯」
欄）。依此記載，似認乙○○、甲○○與周子貴、翁佳葦、楊明
元、張金華、陳明松等七人並未參與全部之犯行，且其中之共犯
似均未包含鄭金城、季國華二人。但原判決事實欄卻又記載：周
子貴、翁佳葦、楊明元、乙○○、甲○○、張金華、陳明松等七
人「先後加入『林先生』地下錢莊，而與鄭金城、『季國華』及
其他姓名年籍不詳、人數不明之成年男子共同經營。彼此間基於
乘借款人需款孔急貸以金錢收取與原本顯不相當重利並以之為常
業……之犯意聯絡，由周子貴、翁佳葦、楊明元、乙○○、陳明
松及其他姓名年籍不詳之成員負責對借款人放款、電話催收……
，甲○○負責放款，張金華負責記帳，認有必要時，則由不詳成
員負責強押借款人迫令還錢，翁佳葦及乙○○則提供帳戶供借款
人匯息還款。……自如附表一所示之時間連續對如附表一所示之
借款人收取與原本顯不相當之重利。」等情（見原判決第三頁第
三行至第二十五行），似認乙○○、甲○○與周子貴、翁佳葦、
楊明元、張金華、陳明松等七人均有參與原判決附表一所示之全
部犯行，而鄭金城、「季國華」及其他姓名年籍不詳、人數不明
之成年男子則有常業重利之犯意聯絡，均為共同正犯。是上開事
實之記載與其引據為事實一部之附表一所記載之內容不盡相符，
依上述說明，亦有判決理由矛盾之違法。(四)、告訴人之告訴或告
發人之告發，係以使被告受刑事訴追為目的，是其陳述是否與事
實相符，仍應調查其他證據以資審認，不得僅憑其片面指述，遽
入人罪。本件乙○○始終否認參與九十四年十二月六日強押丁○
○至汽車賓館之犯行，而原審認乙○○有此部分之犯行，係依憑
被害人丁○○於警詢及第一審審理中之指述，佐以證人許台明於
警詢及偵查中之證詞為其論據（見原判決第十九頁至第二十一頁
理由壹三之(一)至(三)）。然查原判決援引丁○○於警詢及第一審審
理中之證詞（見原判決第十九頁倒數第五行至第二十頁倒數第九
行、第二十頁倒數第四行至第二十一頁第三行），縱屬非虛，丁
○○始終指稱係「季國華」及另一不詳姓名年籍之男子將其強押
上車，且拘禁於汽車賓館之車庫內等語，均未提及乙○○與周子
貴、翁佳葦、楊明元等四人有參與。而許台明於警詢中所證：遭
「林先生」錢莊之人在三軍總醫院外毆打等語，及於檢察官偵訊
中指稱：係周子貴、乙○○毆打等語（見原判決第二十一頁第十
三行至第十六行），倘若無訛，許台明之被毆事件，似與本件並
無關連。則就強押丁○○至汽車賓館部分，乙○○究竟與押走丁
○○之「季國華」及姓名年籍不詳之男子間有何犯意之聯絡及行
為之分擔，攸關乙○○此部分罪名是否成立，原審未詳予究明釐
清，遽採丁○○、許台明之前揭證詞而為乙○○犯妨害自由罪之
重要證據，即有證據之調查未盡及判決理由不備之違背法令。以
上或為上訴意旨所指摘，或為本院得依職權調查之事項，應認原
判決關於甲○○、乙○○部分有發回更審之原因。另甲○○、乙
○○所犯不得上訴於第三審法院之恐嚇罪及毀損罪部分，因與得
上訴之常業重利罪及妨害自由罪部分有刑法修正前之牽連犯關係
，基於審判不可分原則，應一併發回。至於原判決理由肆關於甲
○○、乙○○不另為無罪之諭知部分，基於審判不可分原則，亦
應一併發回。
據上論結，應依刑事訴訟法第三百九十七條、第四百零一條，判
決如主文。
中    華    民    國  九十九  年    六    月   十七   日
                      最高法院刑事第十三庭
                          審判長法官  賴  忠  星
                                法官  呂  丹  玉
                                法官  吳      燦
                                法官  蔡  名  曜
                                法官  葉  麗  霞
本件正本證明與原本無異
                                      書  記  官
中    華    民    國  九十九  年    六    月  二十一  日
                                                      Q

司法院資訊處製作；財團法人民間司法改革基金會備份。
